臺灣臺南地方法院新市簡易庭民事判決
109年度新簡字第548號
原      告  財政部國有財產署南區分署

代  表  人  黃莉莉  
訴訟代理人  吳小燕律師
            黃家豪律師
            許宏吉律師
被      告  陳榮華  

上列當事人間請求返還土地事件，經本院於民國110年10月8日言
詞辯論終結，判決如下：
    主  文
被告應將坐落臺南市○○區○○○段○○○地號土地如附圖(即臺南市玉
井地政事務所民國一一○年八月二十日土地複丈成果圖)所示編號
529(A)部分，面積二百四十二平方公尺鐵皮棚架；編號529(B)部
分，面積九十二平方公尺鐵皮、水泥建物；編號529(C)部分，面
積一百四十二平方公尺鐵皮建物拆、清除騰空；及編號529(D)部
分，面積九十八平方公尺水泥空地刨除後，將土地返還予原告。
被告應給付原告新臺幣參仟陸佰壹拾陸元，及自民國一一○年十
月九日起至清償日止，按週年利率百分之五計算之利息；另自民
國一一○年十月一日起至返還主文第一項之土地日止，按月給付
原告新臺幣捌拾元。
原告其餘之訴駁回。
訴訟費用由被告負擔。
本判決原告勝訴部分得假執行；但被告就主文第一項以新臺幣貳
拾壹萬貳仟參佰捌拾元為原告預供擔保後，得免為假執行。
    事實及理由
一、原告起訴主張：
(一)臺南市○○區○○○段000地號土地，係屬原告經管之國有土地，
    經原告於派員勘查結果，發現該土地遭被告搭建門牌號碼臺
    南市○○區○○00000號之鐵皮水泥建物、鐵皮建物、鐵皮棚架
    、水泥空地等地上物無權占用。原告於民國106年7月25日以
    存證信函通知被告於同年8月31日前拆清除系爭地上物返還
    土地，復分別於106年11月23日、109年6月11日委請律師致
    函被告限期於106年12月23日、109年6月30日前拆清除地上
    物騰空返還土地，並給付使用補償金，被告均置之不理，爰
    依民法第767條第1項規定請求被告遷讓返還系爭土地。
(二)依國有非公用不動被占用處理要點(下稱系爭要點)第3點規
    定：「要點所稱『占用』，指無權占有國有非公用不動產」、
    第7點規定：「占用期間使用補償金，按占用情形依附表基
    準向實際占用人追收」，系爭要點之「國有非公用不動產使
    用補償金計收基準表」附表，當占用情形係「房地 或基地
    」時，計收基準為「土地每年以當期土地申報地價總 額乘
    以百之五計收」。經臺南市玉井地政事務所110年8月3日法
    囑土地字第9300號土地複丈成果圖(即附圖)勘測結果，被告
    分別有如附圖編號529(A)鐵皮棚架占用系爭土地242平方公
    尺；編號529(B)鐵皮、水泥建物系爭土地92平方公尺；編號
    529(C)鐵皮建物占用系爭土地142平方公尺；編號529(D)水
    泥空地占用系爭土地98平方公尺。是依系爭土地107年申報
    地價每平方公尺84元之5％為計算基礎，以遭占用之附圖編號
    529(A)至529(D)面積分別計算，請求被告給付自107年1月起
    至110年9月30日止，共45月，無權占用系爭土地之相當於租
    金不當得利共8,955元。並自110年10月1日起至返還系爭土
    地之日止，每年給付原告2,388元(計算式：8,955元45月1
    2月=2,388元)。
(三)並聲明：
　⒈被告應將坐落臺南市○○區○○○段000地號土地如附圖所示編號(
    A)面積242平方公尺內鐵皮棚架，及編號(B)面積92平方公尺
    內鐵皮、水泥建物，及編號(C)面積142平方公尺內鐵皮建物
    拆、清除騰空，以及編號(D)面積98平方公尺內水泥地刨除
    後，將土地返還原告。
　⒉被告應給付原告8,955元，及自民事變更聲明狀送達翌日起至
    清償日止，按年息百分之5計算之利息；被告另應給付原告
    自110年10月1日起至返還第1項土地之日止，按每年給付原
    告2,388元。
二、被告之答辯：倘系爭地上物遭拆除，被告將無棲身之所。是
    被告希望能向原告購買或承租系爭土地。並聲明：原告之訴
    駁回。　
三、得心證之理由：
(一)原告請求被告遷讓房屋部分：
  ⒈按所有人對於無權占有或侵奪其所有物者，得請求返還之。
    對於妨害其所有權者，得請求除去之。民法第767條第1項定
    有明文。原告主張系爭土地為國有，由其所管理，被告於系
    爭土地上搭建系爭地上物，占用系爭土地如附圖所示編號52
    9(A)、(B)、(C)、(D)共574平方公尺，並無合法權源等情，
    業據其提出土地第二類登記謄本、現場照片等件為證，並經
    本院會同臺南市玉井地政事務所人員至現場勘測屬實，製有
    勘驗筆錄、現場照片7張及土地複丈成果圖在卷可稽。被告
    就無權占用土地一事不為爭執，僅以希望向原告購買或承租
    占用土地等語為辯，是被告所辯，不影響原告就系爭土地之
    民法第767條第1項權利的行使。則被告占用如附圖所示編號
    529(A)、(B)、(C)、(D)部分原告所有之土地搭建系爭地上
    物，係屬無權占用應可認定。原告依民法第767條第1項，規
    定請求被告將如附圖所示編號529(A)、(B)、(C)、(D)土地
    上地上物拆除、清除騰空及刨除，返還該部分土地，即屬有
    據，應予准許。
(二)原告請求被告給付相當於租金不當得利部分：　　
　⒈按無法律上之原因而受利益，致他人受損害者，應返還其利
    益，民法第179條前段定有明文。無權占有他人土地，可能
    獲得相當於租金之利益為社會通常之觀念。而土地法第97條
    規定於租用基地建築房屋亦準用，土地法第105條另有明定
    。是租用基地建築房屋，其地租依土地法第105條規定準用
    同法第97條所定城市地方房屋之租金標準，即以不超過土地
    申報價額年息百分之10為限。又基地租金之數額，除以基地
    申報地價為基礎外，尚須斟酌基地之位置，工商業繁榮之程
    度，承租人利用基地之經濟價值及所受利益等項，並與鄰地
    租金相比較，以為決定，並非必達申報總地價年息百分之10
    最高額。
　⒉被告無權占有如附圖編號529(A)、(B)、(C)、(D)部分所示之
    土地(占有面積共計574平方公尺)，業如前述，則被告之無
    權占有行為，依通常之社會觀念，受有相當於租金之不當得
    利，並使原告受有該等損害。原告曾於106年11月23日以建
    高字第00000000號律師函，通知被告於106年12月23日前拆
    除系爭地上物返還土地，並給付使用補償金，該律師函業於
    106年11月24日對被告送達，有建業法律事務所高雄所106年
    11月23日建高字第00000000號律師函、郵寄掛號回執等件在
    卷足參(新簡字卷第45-47頁)，揆之上揭規定及說明，原告
    請求被告給付自107年1月起至110年9月止相當於租金之不當
    得利，自屬有據。系爭土地坐落近南化水庫之山坡地，僅有
    足供一輛汽車通行之無路燈產業道路可出入，除系爭地上物
    外，周遭均為雜草、雜樹、果樹，無任何商店、郵局、行政
    機關等生活機能可言，距離主要道路(南部橫貫公路)、鄰近
    村落及南化區行政中心等處甚遠，屬交通不便、人煙罕至之
    處等情，業經本院現場勘驗明確，並有GOOGLE地圖、110年8
    月20日勘驗筆錄暨現場勘驗照片等件可參(新簡字卷第213-2
    21頁)。本院審酌系爭土地上之坐落位置、繁榮程度、經濟
    用途、使用狀況等一切情狀，認原告主張以申報地價年息百
    分之5計算相當於租金之不當得利仍屬過高，應以申報地價
    年息百分之2計算為適當。
　⒊系爭土地107年之申報地價為每平方公尺84元（新簡字卷第27
    頁），原告係於106年11月間以律師函請求被告給付補償金
    ，被告至言詞辯論終結日(即110年10月8日)止仍持續占用系
    爭土地，則原告請求被告給付自107年1月起至110年9月止相
    當於租金之不當得利，自屬有理，業如上述。據此，被告應
    給付原告自107年1月起至110年9月止(共45月)相當於租金之
    不當得利3,616元【計算式：84元×574平方公尺×2％12月×45
    月＝3,616元；元以下4捨5入】，並自110年10月1日起至返還
    前開占用之土地之日止，按月給付80元（計算式：84元×574
    平方公尺×2％12月＝80元；元以下4捨5入）之相當於租金不
    當得利。　　
　⒋末按給付無確定期限者，債務人於債權人得請求給付時，經
    其催告而未為給付，自受催告時起，負遲延責任。其經債權
    人起訴而送達訴狀，或依督促程序送達支付命令，或為其他
    相類之行為者，與催告有同一之效力；遲延之債務，以支付
    金錢為標的者，債權人得請求依法定利率計算之遲延利息；
    應付利息之債務，其利率未經約定，亦無法律可據者，週年
    利率為百分之5 ，民法第229條第2項、第233條第1項前段、
    第203 條分別定有明文。本件原告請求上開自107年1月起至
    110年9月止之相當租金不當得利，並無給付之確定期限，揆
    諸上開說明，被告應自訴狀繕本送達或受催告時始負遲延責
    任。本件原告之民事變更聲明狀繕本送達被告之翌日係110
    年10月9日（新簡字卷第235頁）。據此，原告請求前開相當
    租金不當得利之遲延利息應自110年10月9日起至清償日止，
    按週年利率百分之5計算之法定遲延利息，核屬有據。　
　⒌綜上，原告請求被告給付3,616元及自110年10月9日起至清償
    日止，按週年利率百分之5計算之利息，及自110年10月1日
    起至返還前開土地之日止，按月給付80元，為有理由；逾此
    部分之請求，則無理由。　
(三)綜上所述，被告所有如附圖所示之系爭地上物既係無權占有
    原告管理之系爭土地，則原告依民法第767條第1項、第179
    條之規定，請求被告拆、清除騰空如附圖編號529(A)、(B)
    、(C)所示之地上物(占用面積分別為242平方公尺、92平方
    公尺、142平方公尺)，刨除如附圖編號529(D)所示之水泥空
    地(占用面積98平方公尺)，並將該土地返還予原告；被告應
    給付原告3,616元及自110年10月9日起至清償日止，按週年
    利率百分之5計算之利息，並自110年10月1日起至返還上開
    土地之日止，按月給付原告80元，為有理由，應予准許；逾
    此部分之請求，則無理由，應予駁回。
四、本件原告勝訴部分，係就民事訴訟法第427條第1項適用簡易
    訴訟程序事件所為被告敗訴之判決，爰依同法第389條第1項
    第3款規定，依職權宣告假執行。另本院依職權宣告被告如
    以主文第5項但書所示之金額為原告預供擔保者，得免為假
    執行。
五、各當事人一部勝訴、一部敗訴者，其訴訟費用，由法院酌量
    情形，命兩造以比例分擔或命一造負擔，或命兩造各自負擔
    其支出之訴訟費用，民事訴訟法第79條定有明文。本件原告
    雖一部勝訴、一部敗訴，惟原告僅係就請求相當於租金之不
    當得利金額部分敗訴，而該部分屬附帶請求而本不計裁判費
    ，被告就系爭土地占用部分仍負全部拆除、返還土地之義務
    ，是認訴訟費用由被告全數負擔為適當，爰判決如主文第4
    項所示。
六、據上論結，原告之訴為有一部有理由，一部無理由，依民事
    訴訟法第436條第2項、第385條第1項前段、第79條、第389
    條第1項第3款、第392條第2項，判決如主文。
中　　華　　民　　國　　110 　年　　10　　月　　29　　日
                 臺灣臺南地方法院新市簡易庭
                        法  官　盧亨龍
以上正本係照原本作成。
如對本判決上訴，應於判決送達後20日內向本院提出上訴狀（須附繕本），若委任律師提起上訴者，應一併繳納上訴審裁判費，否則本院得不命補正逕行駁回上訴。　　　　　　　　　　　　
中　　華　　民　　國　　110 　年　　10　　月　　29　　日
                        書記官　徐毓羚